ACORDAO-COMPLETO-2548452

ACÓRDÃO 6512/2022 ATA 36/2022 - SEGUNDA CÂMARA

VISTOS, relatados e discutidos estes embargos de declaração, opostos pelo Instituto Caminho das Artes - ICA e por Isaías Alves Alexandre contra o Acórdão 3792/2022-TCU-Segunda Câmara, que conheceu e negou provimento a recurso de reconsideração interposto contra o Acórdão 5684/2020-TCU-Segunda Câmara, que julgou irregulares as contas dos ora embargantes, condenando-lhes em débito com aplicação de multa, 
ACORDAM os Ministros do Tribunal de Contas da União, reunidos em sessão da Segunda Câmara, diante das razões expostas pelo Relator, em: 
9.1. com fundamento nos arts. 32, inciso II, e 34 da Lei 8.443/1992, conhecer dos presentes embargos de declaração e rejeitá-los; 
9.2. dar ciência deste acórdão aos embargantes.

Embargos de declaração opostos pelo Instituto Caminho das Artes - ICA e por Isaías Alves Alexandre contra o Acórdão 3.792/2022-TCU-Segunda Câmara, que conheceu e negou provimento a recurso de reconsideração interposto contra o Acórdão 5.684/2020-TCU-Segunda Câmara, que julgou irregulares as contas dos ora embargantes, condenando-lhes em débito com aplicação de multa. Mérito.

Segunda Câmara

Secretaria de Fomento e Incentivo à Cultura e Instituto Caminho das Artes - ICA.

3. Embargantes: Instituto Caminho das Artes - ICA (03.572.065/0001-08) e Isaías Alves Alexandre (XXX.260.201-XX).

13.1. Ministros presentes: Aroldo Cedraz (na Presidência), Augusto Nardes, Bruno Dantas (Relator) e Antonio Anastasia.
13.2. Ministro-Substituto presente: Marcos Bemquerer Costa.

BRUNO DANTAS

Ministro Bruno Dantas.

Em exame, embargos de declaração (peça 114) opostos pelo Instituto Caminho das Artes - ICA e por Isaías Alves Alexandre contra o Acórdão 3792/2022-TCU-Segunda Câmara (peça 105) , proferido em julgamento de recurso de reconsideração interposto pelos ora embargantes contra o Acórdão 5684/2020-TCU-Segunda Câmara.
A tomada de contas especial que deu origem a estes autos foi instaurada pela Secretaria de Fomento e Incentivo à Cultura (Sefic/MinC) em razão de irregularidades na execução financeira do Convênio Siconv 748225/2010/MINC/FNC, Pronac 10-3190, celebrado com o Instituto Caminho das Artes, tendo por objeto a realização da Feira de Cultura e Arte de Ceilândia - Edição Taguatinga
O convênio em exame fez parte de lista avaliada - por ocasião da auditoria de conformidade realizada na Secretaria-Executiva do Ministério da Cultura - que resultou em determinação de retenção das parcelas financeiras eventualmente pendentes de transferência até que a concedente decidisse sobre a ocorrência de irregularidades nos ajustes (Acórdão 2965/2012-TCU-Plenário) . 
Por meio do Acórdão 5684/2020-TCU-Segunda Câmara, o Tribunal julgou irregulares as contas dos embargantes e os condenou em débito, com aplicação de multa.
Inconformados, interpuseram recurso de reconsideração, que foi conhecido e, no mérito, teve negado provimento (Acórdão 3792/2022-TCU-Segunda Câmara) .
Na presente fase processual, o ICA e Isaías Alves Alexandre apresentam embargos de declaração contra a última decisão acima mencionada e solicitam esclarecimento de "tópicos que não foram combatidos na decisão r. e pelo qual deverá haver o saneamento quanto às questões abaixo" (peça 114) :
"DO SEGUNDO EXAME TÉCNICO 
A Secretaria de Controle Externo concluiu pela análise dos autos que a alegação de defesa não apresentou fatos novos capazes de comprovar a boa e regular aplicação dos recursos destinados a este convênio, rejeitando-as, portanto. 
Embora atendida a instrução anterior da proposta de encaminhamento da Secretaria de Controle Externo, nesta segunda instrução passa a perseguir caminho diverso a fim de imputar culpa de procedimentos inadequados (aos seus entendimentos) , sem convocar os recorrentes para oportunizá-los do contraditório e da ampla defesa destes novos fatos. 
Apesar de a Secretaria de Controle Externo insistir em afirmar que há equívocos nas afirmações do responsável, tenta explicar o inexplicável, de que o MinC mudou de posicionamento a partir da observação, aí sim equivocada, a respeito do Relatório de Fiscalização elaborado pela Corte de Contas, na qual trataremos a seguir. 
Todas as ocorrências levantadas no Relatório de Análise Financeira 081/2013 (peça 3, p.16) foram atendidas, veja que a própria Secretaria de Controle Externo assim verificou, senão vejamos: 
'Nesse campo foi assinalado de forma positiva o atendimento das diligências, tais como: preencher corretamente o relatório financeiro do plano de trabalho, incluindo a origem de todos os pagamentos; gerar os relatórios de documentos de liquidação incluídos e pagamentos efetuados; anexar os extratos bancários completos referentes a todo o período de vigência do convênio (peça 3, p. 16) '. 
A própria Secretaria de Controle Externo defende que, só no momento da análise será possível avaliar o conteúdo dos documentos e o quanto são capazes de demonstrar a boa e regular aplicação dos recursos públicos. 
Não há como contestar - os documentos foram entregues 
Mesmo tendo apresentado e confirmado a sua apresentação no Relatório de Análise Financeira a Sefic reprovou e ratificou a reprovação por ausência de boa e regular aplicação dos recursos públicos. 
Na sequência a Secretaria de Controle Externo corrobora com o nosso entendimento ao citar:
'Logo, a Sefic não mudou de posicionamento. Reprovou e ratificou a reprovação por ausência de boa e regular aplicação dos recursos públicos. Além disso, acatou e ratificou os pontos analisados, no Relatório de Fiscalização elaborado por esta Corte de Contas, que evidenciou a interposição de interesses de empresas produtora de eventos, e que a execução do ajuste se deu com inobservância dos princípios da impessoalidade e da moralidade'. 
A Análise Financeira do Convênio foi realizada por meio da AF no 81/2013/CGEC/ DIC/SEFIC-MINC, que constatou as seguintes irregularidades:
 - embora tenham sido anexados no Portal de Convênios e no projeto, os orçamentos de empresas para execução das despesas aprovadas no Plano de Trabalho, não há comprovação nos autos, tampouco no Siconv, da publicidade e do chamamento público para cotação de preços, limitando a concorrência ao certame e, consequentemente, ferindo o princípio da publicidade; 
- não há nenhuma comprovação de realização das oficinas, tais como: lista de comparecimento, ou declarações de participação, registros fotográficos ou videográficos, recibos/notas fiscais de pagamento dos instrutores, ou outros documentos quaisquer; 
- há elementos suficientes (vide item 3 deste Relatório) para considerar que houve interposição de interesses na contratação do convênio, isto é, o uso de instituições sem fins lucrativos como mecanismos para a obtenção de financiamento público; 
Relativo à constatação de que 'não há comprovação nos autos, tampouco no Siconv, da publicidade e do chamamento público para cotação de preços, limitando a concorrência ao certame e, consequentemente, ferindo o princípio da publicidade'
O Decreto 6.170/2007 dispõe sobre as normas relativas às transferências de recursos da União mediante convênios e contratos de repasse, e dá outras providências. Adiantando-se as consequências deste normativo, entende-se que com sua entrada em vigor as entidades privadas sem fins lucrativos não estão mais submetidas aos ditames da Lei 8.666/1993, nem da Lei 10.520/2002. Em outros termos, não estão mais obrigadas a realizar as modalidades previstas nesses normativos. 
Veja que os ministros do TCU são claros neste entendimento: 
'A partir da edição do Decreto 6.170/2007, afastou-se a obrigatoriedade, por parte das entidades privadas que gerem recursos públicos mediante convênio, contrato de repasse ou termo de execução descentralizada, da observância dos procedimentos licitatórios exigíveis para a Administração Pública direta e indireta. Nas contratações com recursos da União, exige-se-lhes a observância dos princípios da impessoalidade, da moralidade e da economicidade, sendo necessária, no mínimo, a realização de cotação prévia de preços no mercado antes da celebração de contrato (art. 11 do Decreto 6.170/2007) ' Acórdão 7231/2017-TCU-Segunda Câmara | Relator: Augusto Nardes. 
'As entidades privadas sem fins lucrativos que recebam recursos da União mediante convênio devem observar os princípios da impessoalidade, moralidade e economicidade, sendo necessária, no mínimo, a realização de cotação prévia de preços no mercado antes da celebração do contrato.' Acórdão 1331/2008-TCU-Plenário | Relator: Benjamin Zymler 
'As entidades privadas convenentes não estão sujeitas à obrigação de licitar imposta pela Lei 8.666/1993, mas sim a realizar, no mínimo, cotação prévia de preços, observando os princípios da impessoalidade, da moralidade e da economicidade. Por isso, e tendo em conta não ser possível interpretação extensiva de norma sancionatória, não cabe ao TCU aplicar a pena de inidoneidade prevista no art. 46 da Lei 8.443/1992 a empresas que apresentam cotações de preços fraudulentas, em procedimentos realizados por aquelas entidades convenentes.' Acórdão 3611/2013-TCU-Plenário | Relator: Benjamin Zymler
'As organizações sociais submetem-se a regulamento próprio sobre compras e contratação de obras e serviços com emprego de recursos provenientes do Poder Público, observados os princípios da impessoalidade, moralidade e economicidade, sendo necessário, no mínimo, cotação prévia de preços no mercado.' Acórdão 3239/2013-TCU-Plenário | Relator: Walton Alencar Rodrigues 
'Na aquisição de produtos e na contratação de serviços com recursos da União transferidos a entidades privadas sem fins lucrativos, é necessária, no mínimo, a realização de cotação prévia de preços de mercado antes da celebração de contrato, em observância aos princípios da impessoalidade, moralidade e economicidade.' Acórdão 3227/2012-TCU-Primeira Câmara | Relator: Ana Arraes
Como visto, não há previsão legal para a publicidade e chamamento público para cotação de preços, o que há é a obrigatoriedade de no mínimo apresentar três cotações de preços como determinado na Portaria Interministerial 127/2008, exatamente como foi feito e anexado nos autos do processo. 
DA AUSÊNCIA DE PREJUÍZOS AO ERÁRIO 
Assim, tudo fora devidamente realizado pelo ICA, nos termos das orientações recebidas do órgão concedente (MinC) , que interpretou a norma de acordo com os seus parâmetros jurídicos e técnicos próprios, de modo que não houve nenhum prejuízo ao erário. 
No mais, é de se obtemperar que o convênio estabelecido entre as partes consubstanciou negócio jurídico firmado com o propósito de cooperação, sendo que ambos os participantes tiveram por objetivo comum a realização da FEIRA EM TAGUATINGA que foi consolidada de pleno êxito.
Quanto à justificativa de preços, também é fundamental a compreensão das características desse mercado de shows, visto que permeia em toda a administração pública, Brasil afora, divergências interpretativas relacionadas ao que evidentemente pode significar 'preço praticado no mercado'. A regra do artigo 26 da lei 8.666/93, que traz a exigência de se justificar valores prevê; 'NO QUE COUBER'. 
E isto se explica: Pois como comparar orçamentos entre artistas? Como comparar um preço para uma data sem apelo turístico e outra com alta demanda? O certo é que tudo isso contribui para a formação do preço de mercado e ainda a importância da banda, artista, e/ou músico no momento de sua contratação. 
Como mencionado anteriormente, determinadas datas têm maior apelo mercadológico, sobretudo no segmento turístico e consequentemente nas áreas de diversão, hospedagem e viagens, tornando-as mais caras. 
Os valores de um mesmo espetáculo realizado em diferentes épocas do ano, como Natal, Ano Novo, Carnaval e outras datas festivas, são invariavelmente relativizados, em razão de data, local (se restrito ou aberto ao público) , público a ser atingido pelo espetáculo e outros fatores não menos importantes, como segurança dos artistas, por exemplo. 
Portanto, o ICA promoveu a cotação de preço na parte que tratava de infraestrutura, recursos humanos e divulgação (e venceu legitimamente a empresa com o menor preço) , devendo ter, em razão de todos os fatos e fundamentos acima expostos, o julgamento das contas dos recorrentes como regulares, por ser medida de inteira Justiça!"
Assim, ao final, os embargantes apresentam os seguintes pedidos:
"Diante do exposto, requer que sejam acolhidos os presentes Embargos de Declaração, para que, diante das omissões apontadas, seja modificado o v. Acórdão 3792/2022-TCU-Segunda Câmara, julgando-se a contas do ISAÍAS ALVES ALEXANDRE e INSTITUTO CAMINHO DAS ARTES - ICA, ora embargantes, como regulares ou regulares com ressalvas, sem imputação de débito;"
	É o relatório.

Huilder Magno de Souza (OAB/DF 18.444), representando Isaías Alves Alexandre e o Instituto Caminho das Artes - ICA.

Procurador Marinus Eduardo De Vries Marsico.

TOMADA DE CONTAS ESPECIAL. PRONAC 10-3190. IRREGULARIDADES NA EXECUÇÃO FINANCEIRA DE CONVÊNIO. CITAÇÃO. REJEIÇÃO DAS ALEGAÇÕES DE DEFESA. CONTAS IRREGULARES. DÉBITO. MULTA. EMBARGOS DE DECLARAÇÃO. CONHECIMENTO. REJEIÇÃO. RECURSO DE RECONSIDERAÇÃO. ARGUMENTOS INSUFICIENTES PARA REFORMA DO JULGADO. CONHECIMENTO E NEGATIVA DE PROVIMENTO. EMBARGOS DE DECLARAÇÃO. AUSÊNCIA DE OMISSÃO, CONTRADIÇÃO OU OBSCURIDADE. CONHECIMENTO. REJEIÇÃO.

TOMADA DE CONTAS ESPECIAL (TCE)

Secretaria de Recursos (Serur); Secretaria de Controle Externo da Educação, da Cultura e do Desporto (SecexEduc).

Trata-se de embargos de declaração opostos pelo Instituto Caminho das Artes - ICA e por Isaías Alves Alexandre contra o Acórdão 3792/2022-TCU-Segunda Câmara (peça 105) , que conheceu de recurso de reconsideração interposto pelos ora embargantes contra o Acórdão 5684/2020-TCU-Segunda Câmara e lhe negou provimento. Esta última deliberação havia julgado irregulares as suas contas e os condenado em débito, com aplicação de multa.
Nesta oportunidade, os embargantes solicitam esclarecimento de tópicos do recurso de reconsideração que não teriam sido analisados na decisão embargada, quais sejam, "DO SEGUNDO EXAME TÉCNICO" e "DA AUSÊNCIA DE PREJUÍZOS AO ERÁRIO" (peça 75) .
Em resumo, nesses tópicos era alegado que:
a) a Secretaria de Controle Externo concluiu, pela análise dos autos, que a alegação de defesa não apresentou fatos novos capazes de comprovar a boa e regular aplicação dos recursos destinados ao convênio, rejeitando-a, sem convocar os recorrentes para a eles oportunizar contraditório e ampla defesa quanto a esses novos fatos;
b) todos os documentos que comprovam a correta execução financeira dos recursos federais foram entregues;
c) por força do Decreto 6.170/2007, as entidades privadas sem fins lucrativos não estão mais submetidas aos ditames da Lei 8.666/1993 nem da Lei 10.520/2002. Em outros termos, não estão mais obrigadas a realizar as modalidades previstas nesses normativos; 
c.1) não há previsão legal para publicidade e chamamento público em se tratando de cotações de preços; o que há é a obrigatoriedade de, no mínimo, apresentar três cotações de preços, como determinado na Portaria Interministerial 127/2008, exatamente como foi feito e anexado nos autos do processo;
c.2) é fundamental que se compreendam as características do mercado de shows, pois, a depender da região, pode haver divergências interpretativas relacionadas ao que evidentemente pode significar "preço praticado no mercado", tanto que a regra do artigo 26 da Lei 8.666/93, que traz a exigência de se justificar valores, prevê: "no que couber";
c.3) o ICA promoveu a cotação de preço na parte que tratava de infraestrutura, recursos humanos e divulgação (e venceu legitimamente a empresa com o menor preço) .
Satisfeitos os requisitos atinentes à espécie, os presentes embargos devem ser conhecidos, com fundamento nos arts. 32, inciso II, e 34 da Lei 8.443/1992. 
Inicialmente, acerca da natureza dos embargos declaratórios, julgo relevante transcrever o seguinte excerto do Acórdão 1218/2015-TCU-Plenário:
"Antes de tratar especificamente dos argumentos trazidos pelos embargantes, lembro que essa espécie recursal, cujo objetivo é sanar eventuais omissões, obscuridades ou contradições, não deve ser manejada para rediscussão de mérito, o que representa, na prática, a possibilidade de repetição de um mesmo recurso, ferindo os princípios da singularidade, da isonomia e da celeridade processual. Os embargos declaratórios devem ter como fundamentação a obscuridade (falta de clareza na redação do julgado) , contradição (existência de proposições inconciliáveis entre si) e omissão (falta de pronunciamento judicial sobre matéria que deveria ter sido apreciada pelo juiz) ." 
Dito isso, observo que, no julgamento do recurso de reconsideração, incorporei às minhas razões de decidir os fundamentos da instrução da Secretaria de Recursos - Serur, que, em relação aos tópicos apontados nos presentes embargos como não combatidos, trazia as seguintes análises:
"5. Da ausência de contraditório e ampla defesa
 (...) 
Assiste razão ao recorrente nas suas alegações de que não foi ouvido em relação aos vínculos existentes nas empresas contratadas com os dirigentes do ICA à época. 
Observa-se na peça 5, fundamento da citação, que em nenhum momento foi abordada a questão referente os vínculos existentes entre dirigentes. Os fatos discutidos na instrução de peça 36, especialmente nos itens 35 a 45 (peça 36, p. 6-10) , não foram contraditados, o que a nosso sentir prejudica, sim, a defesa e o contraditório.
Vê-se, ainda, que o recorrente foi condenado pela: 
a) não comprovação da realização das oficinas, tais como: listas de comparecimento ou declarações de participação, registros fotográficos ou videográficos, recibos/notas fiscais de pagamento dos instrutores, ou outros documentos semelhantes quaisquer; 
b) execução do convenio maculada em razão da contração de empresas que têm ou tiveram vínculos com os atuais dirigentes do ICA;
c) celebração do Convênio inobservando os princípios da impessoalidade e da moralidade.
A nosso sentir, inexistem dúvidas de que os fatos discutidos e ponderados na análise adicional da peça 36, que não foram contraditados, se mostraram determinantes para o estabelecimento das irregularidades descritas em 'b' e 'c' pelas quais o recorrente foi condenado.
Acaso fossem apenas essas duas irregularidades, motivo da condenação, que não foram contraditadas, o acórdão se mostraria nulo. Contudo, há que se avaliar o caso em questão sob a ótica do art. 171, do RI-TCU, verbis:
'Art. 171. Nenhum ato será declarado nulo se do vício não resultar prejuízo para a parte, para o erário, para a apuração dos fatos pelo Tribunal ou para a deliberação adotada'
Nesse sentido, entende-se que se subsistir fundamento para manutenção da condenação em relação à irregularidade descrita em 'a', qual seja, não comprovação da realização das oficinas, tais como: listas de comparecimento ou declarações de participação, registros fotográficos ou videográficos, recibos/notas fiscais de pagamento dos instrutores, ou outros documentos semelhantes quaisquer, não se comprova a execução do objeto.
Tal irregularidade foi objeto da citação, logo, oportunizado o contraditório, dessa forma, se o exame do mérito concluir pela ausência da comprovação da execução do objeto, da inexistência de prestação de contas apta e suficiente ou da ausência do nexo causal subsistiria fundamento para manutenção do acórdão, pois, caso excluídas as irregularidades não contraditadas, permanece vigente e juridicamente válida a irregularidade, motivo da condenação.
Não é demais lembrar que para não ofender a ampla defesa e o contraditório todos os fatos constantes do exame adicional devem ser ignorados, pois não foram contraditados. 
Ainda que possa haver uma ponderação do grau de reprovabilidade das condutas dos recorrentes ao se afastar as irregularidades descritas em 'b' e 'c' e se subsistir, após exame do mérito, a irregularidade descrita em 'a', a nosso sentir, o acórdão não deve ser anulado.  
6. Da ofensa ao princípio da publicidade, do chamamento público, da cotação prévia e da justificativa de preços. 
 (...) 
Há precedentes desta Corte de Contas que assentaram a premissa que a partir da edição do Decreto 6.170/2007, afastou-se a obrigatoriedade, por parte das entidades privadas que gerem recursos públicos mediante convênio, contrato de repasse ou termo de execução descentralizada, da observância dos procedimentos licitatórios exigíveis para a Administração Pública direta e indireta (v.g. Acórdão 2922/2013-TCU-Plenário; 7231/2017, da 2ª Câmara) .
Para o TCU, nas contratações com recursos da União, exige-se-lhes a observância dos princípios da impessoalidade, da moralidade e da economicidade, sendo necessária, no mínimo, a realização de cotação prévia de preços no mercado antes da celebração de contrato (art. 11 do Decreto 6.170/2007) .
Afastadas as questões discorridas e os fatos constatados na análise adicional da peça 36, sob pena de nulidade do acórdão recorrido, não há elementos nos autos para afirmar e se manter ofensa aos princípios da impessoalidade, da moralidade e, conforme já discutido em questão precedente, não pode ser fundamento para condenação do recorrente, sob pena de nulidade.
Com relação aos preços, há que se lembrar que em nenhum momento se questionou os valores em si, mas a necessidade dos procedimentos, exatamente para se garantir a aderência aos valores de mercado. Como o ônus de comprovar a irregularidade, no caso, valor acima do mercado, é de quem alega, não poderia esta Corte afirmar a existência de sobrepreço sem profunda pesquisa no mercado, como não o fez no acórdão.
O sobrepreço não foi fundamento para a condenação, não se afirmou que os artistas foram contratados por valores superiores ao mercado, mas que não há comprovação do montante pago a eles, o que comprometeria a prestação de contas. Tal questão será, minuciosamente, analisada em questão subsequente desta instrução.
Dessa forma, entende-se que se as razões recursais não forem suficientes para demonstrar a correta execução do objeto e a completude da prestação de contas, ainda que afastadas as irregularidades referentes aos princípios da moralidade e impessoalidade, subsistem fundamentos para manutenção do débito do acórdão recorrido.
7. Da comprovação documental e do nexo de causalidade. 
 (...) 
Há fatos, por terem sido admitidos no recurso, incontroversos. 
Observa-se que o próprio recorrente (ICA) , em suas razões recursais, afirma que, de fato, era o empresário que detinha a exclusividade das bandas e artistas inseridos no plano de trabalho, 'porém não lhe fora permitido participar como empresário exclusivo, razão pela qual solicitou a VM Produções e Comunicações Ltda. - ARTWAY o fizesse'.
Ora, tal afirmação, por si, já compromete todo o pacto convenial celebrado. A admissão de ser empresário detentor da exclusividade do direito de representar as bandas e artistas já demonstra notório conflito de interesses e atenta contra os princípios norteadores da firmatura de convênios.
A sociedade empresarial ou o empresário, nos termos do art. 966, Código Civil de 2002 - CC/2002 é quem exerce profissionalmente atividade econômica organizada para a produção ou a circulação de bens ou de serviços e tem por objetivo o lucro, verbis:
'Art. 966. Considera-se empresário quem exerce profissionalmente atividade econômica organizada para a produção ou a circulação de bens ou de serviços.
Parágrafo único. Não se considera empresário quem exerce profissão intelectual, de natureza científica, literária ou artística, ainda com o concurso de auxiliares ou colaboradores, salvo se o exercício da profissão constituir elemento de empresa.'
O ICA embora tenha a denominação de entidade privada sem fins lucrativos, de fato, conforme por ele mesmo admitido no recurso, atuou no presente caso para simular o negócio jurídico. Vê-se que era o empresário que detinha o direito de exclusividade de bandas e artistas, propôs um convênio para contratação destes artistas e terceirizou tanto a exclusividade como a execução do convênio em si.
Há, a nosso sentir, diversas irregularidades neste modo de agir da entidade privada que se mostra na verdade atividades assemelhadas à de sociedade empresária. A primeira refere-se à simulação do negócio jurídico. Propõe-se um convênio para contratar artistas e banda que o convenente detinha a exclusividade de representação. Ora, isto não é proposta de convênio, mas tentativa de realizar contrato travestido de convênio, logo o pacto deveria ter sido rejeitado pelo concedente. Mas como o recorrente também não foi ouvido por simulação de negócio jurídico, não se apegará a tal questão para exame sobre a comprovação documental da execução do objeto. 
A seguir, o convenente detentor dos direitos de exclusividade repassa a exclusividade à VM Produções e Comunicações Ltda. - ARTWAY e a contrata para execução de parcela representativa do convênio. Tal procedimento somente confirma o já afirmado, repassou-se a terceiro a execução que a própria entidade teria o intuito de executar, mas não o fez, pois foi impedida pelo órgão concedente, dessa forma, transferiu a outrem aquilo que ela queria executar. 
O deslocamento, a nosso sentir, terceirização indevida da execução, impõe a exigência da prestação de contas completa da terceira envolvida. Ao se terceirizar a execução, fato admitido no recurso, para VM Produções e Comunicações Ltda. - ARTWAY, a contratada deve arcar com o ônus de prestar contas nos termos do pacto celebrado e não somente apresentar as notas fiscais.     
Sobre a questão vale discorrer de forma breve sobre a prestação de contas.
A prestação de contas dos gestores de recursos públicos, instituto republicano e de estatura constitucional, pressupõe o cumprimento de requisitos. Para que as contas sejam julgadas regulares, ainda que com ressalvas, deve-se atender ao tripé sustentador da apreciação, as três acepções da prestação de contas, quais sejam:
 (a) consecução da integralidade do objeto, conforme acordado, e com o pleno atendimento dos objetivos estabelecidos no pacto, acepção material; 
 (b) apresentação da prestação de contas com documentação idônea e apta a comprovar a regularidade das despesas executadas, a exemplo de demonstrativos de despesas, declarações, compromissos, formulários com informações auxiliares e vinculadas ao objeto executado, relações de pagamentos e bens, comprovações das destinações, entre outros, bem como o atendimento às normas pertinentes ao instrumento celebrado, trata-se da acepção formal; e
 (c) o nexo de causalidade entre os recursos alocados ao objeto e a sua realização, estabelecido por linha contínua e demonstrável, que se inicia na liberação do repassador e termina na realização do objeto; comprovando, inequivocamente, que o objeto foi realizado com os recursos a ele destinados, integralmente nele aplicados ou oportunamente devolvidos, acepção financeira. 
Pertinente, ainda, mencionar que se insere no conjunto de obrigações do gestor a comprovação, por meio de elementos e evidências que demonstrem a regularidade e a licitude dos meios (licitação, dispensa ou inexigibilidade daquela adequação dos preços, obediência a princípios constitucionais, legais, regulamentares e normativos) utilizados para o alcance dos fins pactuados.  
O inadimplemento das obrigações descritas nas alíneas 'a' e 'c' do parágrafo precedente, em regra, conduz ao julgamento pela irregularidade com aplicação do débito. Já se houver falhas na segunda ponta do tripé, a natureza e a gravidade devem ser examinadas em cada caso concreto não implicando na imposição automática de débito.
A condenação ocorreu devido ao contexto fático, em especial em razão da ausência de elementos que demonstrassem a comprovação da realização das oficinas, tais como: listas de comparecimento ou declarações de participação, registros fotográficos ou videográficos, recibos/notas fiscais de pagamento dos instrutores, ou outros documentos semelhantes quaisquer
Ainda que o objeto tenha sido executado, após a subcontratação, o que já demonstra falha grave, há que se identificar se o objeto foi de fato executado e conforme definido no plano de trabalho, se a prestação de contas contempla todos os elementos acima discutidos e se há nexo causal. 
Nota-se que os recursos foram repassados para a convenente que subcontratou um terceiro para a execução do objeto. O terceiro, supostamente, realizou o objeto e emitiu as notas fiscais que foram adimplidas pelo convenente com recursos do convênio. 
Se o objeto foi integralmente executado por terceiro subcontratado que recebeu remuneração do convenente, ainda que por via transversa, e os recursos alocados naquilo para o qual foram destinados, entende-se haver irregularidades, mas que, por si, não rompem o necessário nexo causal, logo, na situação hipotética, as consequências jurídicas seriam outras e não a imputação do débito. 
Mas antes de se verificar a relação de causalidade, há que se verificar tanto a execução do objeto quanto a apresentação da prestação de contas. 
Na celebração dos convênios, há a obrigação original do convenente de apresentar documentação idônea que comprove a execução do objeto com os recursos repassados. O liame causal se demonstra com a apresentação de recibos, comprovantes de pagamentos aos prestadores de serviço, pagamento de cachês de artistas, entre outros documentos comprobatórios das despesas realizadas. 
Poderia se argumentar que ao subcontratar a VM Produções e Comunicações Ltda. - ARTWAY tal ônus se limitaria a apresentação de nota fiscal. A nosso sentir, em casos como o que ora se apresenta, no qual houve a subcontratação e irregular, a apresentação da nota fiscal não comprovaria o nexo causal. Explica-se.
A obrigação de fazer (demonstrar a aplicação dos recursos no objeto) da convenente consiste no detalhamento das despesas tal como já discutido, ao subcontratar o parceiro privado se afasta das imposições o que não se mostra consentâneo ao pactuado. Também não que se falar que o contratado não está obrigado a apresentar toda a documentação e gastos incorridos para a execução do objeto e, portanto, impossível ao convenente fazer prova do ocorrido. De fato, o contratado não está obrigado, e não foi apenado, mas o convenente sim. 
Não se pode alegar a subcontratação irregular para que seja afastada uma obrigação do convenente, qual seja, a demonstração do nexo causal por meio do conjunto de documentos que comprovam o elo entre recursos e o objeto. Vale aqui a máxima que 'ninguém pode se beneficiar da própria torpeza'. Não pode o convenente fazer algo incompatível com a legislação que rege a matéria e (ou) em desacordo com as normas legais e alegar, posteriormente, tal conduta em proveito próprio. 
Assim se houve subcontratação irregular, o fato não afasta a sua obrigação de demonstrar o liame causal do pagamento dos serviços descritos no plano de trabalho do ajuste, mediante recibos, comprovantes de pagamentos aos prestadores de serviço, pagamento de cachês de artistas, entre outros documentos comprobatórios das despesas realizadas.
Veja o que dispôs o relatório, razões adotadas pelo voto, verbis:
'31. Ocorre que a contratação e o pagamento dos cachês artísticos por intermédio de empresas, como realizado no caso em tela, sem que o responsável apresente os recibos dos valores que efetivamente foram pagos a tais artistas, não se pode comprovar a destinação dos valores que foram previstos no plano de trabalho (peça 1, p. 93) , bem como no termo de referência (peça 1, p. 66 - 72) ; pois o plano de trabalho previa valores destinados aos grupos musicais que se apresentaram e não de forma global para empresas.
32.	 Assim, é possível concluir que a execução do evento não foi de acordo com plano de trabalho e termo de referência apresentado e, além disso, os documentos apresentados a título de prestação de contas não permitem estabelecer o nexo causal entre os recursos repassados e sua destinação final.
33. Diante de todo o exposto, é forçoso concluir que os documentos apresentados a título de prestação de contas não são suficientes para comprovar a boa e regular aplicação dos recursos repassados, motivo pelo qual se propõe rejeitar as alegações de defesa apresentada pelo Sr. Isaías Alves Alexandre (CPF 795.260.201-20) e pelo Instituto Caminho das Artes - ICA (03.572.065/0001-08) , uma vez que não foram suficientes para sanear as irregularidades a ele atribuídas.'
No recurso não se inovou na documentação somente na argumentação, em outras palavras, não se colacionou aos autos novos documentos capazes seja de demonstrar o nexo causal, que conforme discutido e disposto no voto e relatório do acórdão recorrido, e nem documentos complementares que elidiram falhas da execução do objeto.
Há ainda que se lembrar que existiram pendências em relação ao cumprimento do objeto, pois não foram apresentadas as listas de presenças da realização das oficinas. 
No caso vertente, de fato, além das irregularidades graves, não se comprovou seja a execução completa do objeto conforme plano de trabalho, seja a demonstração do nexo causal, pois o convenente não cumpriu sua obrigação de apresentar o pagamento dos serviços descritos no plano de trabalho do ajuste, mediante recibos, comprovantes de pagamentos aos prestadores de serviço, pagamento de cachês de artistas, entre outros documentos comprobatórios das despesas realizadas e comprovar o nexo, não bastando a nota fiscal trazida aos autos.
Dessa forma e diante do contexto fático, entende-se que subsistem elementos suficientes para a manutenção da condenação, ainda que devam ser afastadas as irregularidades referentes aos princípios da moralidade e impessoalidade."  
Portanto, todas as alegações suscitadas no recurso de reconsideração foram devidamente analisadas. Assim, não há que se falar em tópicos do apelo não combatidos, como alegam os embargantes; o fato de não terem sido adotadas as teses e as interpretações preferidas pelos embargantes não caracteriza omissão. 
Na realidade, ficou claro que as ilações lançadas consistem em tentativa de rediscutir o mérito da matéria decidida por este Colegiado em duas ocasiões. Contudo, tal finalidade é incabível na espécie recursal eleita, a qual é via estreita destinada tão somente a integrar ou esclarecer a decisão impugnada. Se os recorrentes querem demonstrar seu inconformismo com o resultado do julgamento e reinstalar discussão jurídica já travada pelo Tribunal, deverão fazê-lo pelas vias recursais adequadas, pois rejulgamentos da causa extrapolam os limites dos embargos de declaração. 
Inexistindo contradições, obscuridades, omissões, e não tendo sido identificados outros vícios a serem sanados na deliberação atacada, devem ser rejeitados os presentes embargos.
Ante o exposto, voto por que o Tribunal adote o Acórdão que ora submeto à deliberação deste Colegiado.
 
TCU, Sala das Sessões, em 11 de outubro de 2022. 

 Ministro BRUNO DANTAS
Relator